ACORDAO-COMPLETO-2529368

ACÓRDÃO 711/2022 ATA 11/2022 - PLENÁRIO

VISTOS, relatados e discutidos estes autos referentes a processo autuado com objetivo de acompanhar as medidas processuais de identificação e indisponibilidade de bens da empresa Queiroz Galvão S/A, fixadas por este Plenário mediante o Acórdão 2.446/2021, de minha relatoria, proferido no bojo do TC-Processo 032.007/2011-6, que cuidou de Relatório de Monitoramento determinado pelo Acórdão 1849/2011-TCU-Plenário (rel. min. Augusto Nardes) .
ACORDAM os Ministros do Tribunal de Contas da União, reunidos em Sessão do Plenário, ante as razões expostas pelo Relator, em:
9.1. com fundamento no art. 276, § 5º, do Regimento Interno/TCU, revogar a cautelar de indisponibilidade de bens determinada pelo subitem 9.4 do Acórdão 2446/2021-TCU-Plenário;
9.2. cientificar a Queiroz Galvão S/A de que a tentativa de ocultação ou dilapidação patrimonial evidenciará prática de fraude contra credores ou de fraude à execução, podendo ser anulada ou tornada ineficaz pelo poder público, sem prejuízo das subsequentes reprimendas estatais cabíveis; 
9.3. enviar cópia deste acórdão ao sucessor da Força-Tarefa do Ministério Público Federal junto à Operação Lava-Jato no Paraná, à Força-Tarefa da Advocacia-Geral da União junto à Operação Lava-Jato no Paraná, ao juízo federal na 13ª Vara Federal de Curitiba/PR, à Controladoria-Geral da União, à Diretoria de Governança, Risco e Conformidade da Petrobras, e à 1ª Vara Federal da Subseção Judiciária de Curitiba, para ciência e adoção das providências julgadas cabíveis;
9.4. comunicar à SOMA/Segecex que avalie a possibilidade jurídica de o Tribunal determinar depósitos mensais de parcela do faturamento de empresas responsáveis por danos, mediante a adoção de medida cautelar de indisponibilidade de bens, com base no art. 835, inciso X, do CPC/2015; e 
9.5. apensar, em definitivo, os presentes autos ao TC-Processo 042.557/2021-6 (Tomada de Contas Especial) , nos termos do art. 169, incisos I e V, do Regimento Interno/TCU.

Processo autuado com objetivo de acompanhar as medidas processuais de identificação e indisponibilidade de bens de empresa.

Petróleo Brasileiro S/A.

3. Interessado/Responsável:
3.1. Interessado: Tribunal de Contas da União.
3.2. Responsável: Queiroz Galvão S/A (02.538.798/0001-55).

Augusto Nardes e Aroldo Cedraz.

13.1. Ministros presentes: Ana Arraes (Presidente), Walton Alencar Rodrigues, Benjamin Zymler, Augusto Nardes, Aroldo Cedraz, Bruno Dantas e Antonio Anastasia.
13.2. Ministros que alegaram impedimento na Sessão: Augusto Nardes e Aroldo Cedraz.
13.3. Ministros-Substitutos presentes: Augusto Sherman Cavalcanti, Marcos Bemquerer Costa (Relator), André Luís de Carvalho e Weder de Oliveira.

MARCOS BEMQUERER

Trata-se de processo autuado com o objetivo de acompanhar as medidas processuais de identificação e indisponibilidade de bens da empresa Queiroz Galvão S/A, determinadas por este Plenário mediante o Acórdão 2446/2021-TCU-Plenário, de minha relatoria, proferido no bojo do TC-Processo 032.007/2011-6 (Relatório de Monitoramento) .
2.	Por meio da deliberação precitada (subitem 9.4) , após apurado um prejuízo no Contrato 0800.0029.680.07.2, foi decretada cautelarmente a indisponibilidade de bens da Construtora Queiroz Galvão S/A e da IESA Óleo & Gás S/A (integrantes do Consórcio Queiroz Galvão/IESA) e da Queiroz Galvão S/A (holding da Construtora Queiroz Galvão S/A) , pelo prazo de um ano, para garantir o integral ressarcimento do débito quantificado no valor original de R$ 319.164.609,40, sendo a quantia atualizada de R$ 599.997.549,21 (até 30/6/2021) , ressalvados os bens financeiros necessários à manutenção das atividades operacionais dessas pessoas jurídicas.
3.	Igualmente foi concedido prazo às mencionadas empresas para que se pronunciassem, caso quisessem, a respeito da adoção da constrição referida no item precedente, informando-lhes que, no âmbito da correspondente resposta à oitiva, ficaria franqueada a possibilidade de serem indicados os bens financeiros considerados essenciais à manutenção das suas atividades, acompanhados das devidas justificativas (subitem 9.6 do Acórdão 2446/2021-TCU-Plenário) .
4.	Notificada acerca do decisum, a Queiroz Galvão S/A (holding) apresentou sua manifestação em atenção à oitiva de referência (peças 6 a 14) , cujos elementos foram examinados pela Secretaria Extraordinária de Operações Especiais em Infraestrutura - SeinfraOperações por meio da instrução inserta à peça 24, reproduzida adiante em parte e com ajustes de forma:
"I. Resumo da manifestação da empresa responsável:
11. Após uma breve introdução sobre o histórico do contrato e da atuação deste Tribunal e do decreto de indisponibilidade e seus fundamentos, a defesa da empresa responsável apresenta seus argumentos para revogação da medida cautelar segregados da seguinte forma: (a) ausência de preenchimento dos requisitos legais diante da ilegalidade de se presumir o requisito do periculum in mora; (b) impossibilidade de impor constrição patrimonial a particular que não possui relação jurídica com a Administração Pública; (c) violação ao princípio da utilidade diante da discussão judicial da matéria e dos bloqueios já realizados; (d) inviabilidade de concretização das medidas em relação à Queiroz Galvão S/A; (e) necessidades operacionais em caso de manutenção da cautelar.
12. No final de sua defesa, a empresa responsável requer, com urgência, a apreciação da revogação da indisponibilidade de seus bens ou (...) , caso não seja acatado o requerimento de revogação da medida cautelar, que a operacionalização de eventuais bloqueios seja adotada com as devidas cautelas, mediante consulta da empresa sobre bens que se pretenda indisponibilizar. Por fim, a empresa fez juntar aos presentes autos alguns documentos que acompanham sua defesa (peças 7 a 14) .
I.1. Da ausência de preenchimento dos requisitos legais diante da ilegalidade de se presumir o requisito do periculum in mora.
13. A defendente inicia suas manifestações alegando que a revogação da cautelar de bloqueio de bens se impõe por não preencher os requisitos do art. 44 da Lei 8.443/1992 para sua decretação. Assevera que o legislador exigiu expressamente, como condição para que o TCU adote essa medida excepcional, a presença de 'indícios suficientes' de eventual inviabilização ao ressarcimento. 
14. A defesa argumenta que, no caso concreto, a decisão cautelar não apontou qualquer indício de dilapidação de patrimônio ou dificuldade futura de ressarcimento. Com isso, entende que não há justificativa razoável para adoção de medidas de bloqueio de bens ' (...) em 2021 sobre fatos supostamente praticados em 2007, referentes a um contrato encerrado em 2011 e cujas imputações faziam parte deste processo desde 2007.' 
15. Ressalta que os acórdãos citados no voto do Ministro-Relator (Acórdãos 224/2015 e 2.428/2016, ambos do Plenário do TCU) , mencionados como paradigmas para a decretação de indisponibilidade no presente feito, foram proferidos em outra realidade quando este Tribunal traçava paralelo com a interpretação dada à Lei de Improbidade Administrativa - LIA (Lei 8.429/1992) para se sustentar a tese da desnecessidade de apontamento de dilapidação para que se decretasse a indisponibilidade de bens. 
16. Salienta que a LIA foi modificada pela Lei 14.230/2021, e sua nova redação veio reformular a norma legal (art. 16, § 3º) , passando a exigir expressamente a demonstração concreta de perigo de dilapidação para deferimento da cautelar de bloqueio, retirando a possibilidade de decretos de indisponibilidade de bens sem a demonstração de risco efetivo. Considera que, com o novo marco normativo, inexiste fundamento legal para que o TCU prossiga decidindo como antes, uma vez que a LIA era o único fundamento adotado por este Tribunal quanto à aplicação do art. 44 de sua Lei Orgânica (LOTCU) no que se refere à decretação de medida cautelar de indisponibilidade de bens.
I.1.1. Análise das manifestações
17. Os argumentos apresentados pela defesa da construtora não merecem prosperar. Os fundamentos jurídicos para a decretação de indisponibilidade de bens no caso em tela foram devidamente explicitados no voto que conduziu o Acórdão 2446/2021-TCU-Plenário, proferido pelo Exmo. Ministro-Relator Marcos Bemquerer. Em seu voto, o Relator acompanhou os mesmos fundamentos expostos pelo Exmo. Ministro Bruno Dantas, relator do Acórdão 2316/2021-TCU-Plenário (TC Processo 042.939/2021-6) , nos seguintes termos:
'a) a medida de natureza cautelar tem o propósito de assegurar o resultado útil do processo, com vistas a que, durante o curso da TCE, os responsáveis não venham a se desfazer de seus bens patrimoniais, impedindo o ressarcimento do dano ao erário e tornando a decisão de mérito ineficaz; 
b) o TCU tem competência legal para tanto, nos termos do art. 44, § 2°, da Lei 8.443/1992, confirmada por diversos julgados do Supremo Tribunal Federal, admitindo-se, inclusive, a sua abrangência em relação a pessoas jurídicas de direito privado que deram causa a prejuízo ao erário (v.g. MS 30.593/DF, MS 33.092/DF, MS 33.996/DF e MS 34.446/DF) ; 
c) a indisponibilidade dos bens somente pode ser decretada se estiverem presentes os requisitos da plausibilidade do direito e do risco de ineficácia da decisão de mérito, sendo necessário que a prática seja altamente reprovável; 
d) 'quanto ao risco de ineficácia da decisão de mérito, a jurisprudência desta Corte de Contas tem admitido que a decretação de indisponibilidade de bens dos responsáveis prescinde de indícios concretos de dilapidação do patrimônio ou de qualquer outra ação tendente a inviabilizar o ressarcimento ao erário (v.g. Acórdãos 1.601/2017, 2.428/2016 e 224/2015, todos do Plenário) '; e 
e) sobre a plausibilidade jurídica, 'a gravidade das irregularidades e a reprovabilidade das condutas caracterizam-se pelos indícios robustos de que as empresas consorciadas, por meio dos seus administradores, agiram em afronta a uma série de normas e princípios que regem o Direito Público com o propósito de maximizar os seus ganhos à custa do erário, valendo-se do oferecimento de vantagens indevidas a agentes da Petrobras, que deveriam atuar para impedir a ação delituosa'
18. A alegação de que o TCU deveria ter demonstrado os indícios concretos de dilapidação patrimonial também não deve ser acolhida. No caso concreto, a fumaça do bom direito e o perigo da demora foram caracterizados respectivamente pelo valor expressivo do débito e a reprovabilidade da conduta dos responsáveis, conforme se observa no Voto condutor do Acórdão 2446/2021-TCU-Plenário, nos seguintes termos:
'97. Houve ainda delimitação da medida, com o objetivo de minimizar os riscos de a constrição de bens comprometer a saúde financeira das sociedades empresariais e, consequentemente, prejudicar o ressarcimento de valores apurados em outras investigações em curso nesta Corte e na Justiça Federal, o que poderia caracterizar o periculum in mora reverso. Por conseguinte, foram excepcionados do alcance da indisponibilidade os 'bens financeiros necessários à continuidade das operações da pessoa jurídica, facultando-lhes a indicação desses bens por ocasião da resposta à oitiva concernente a essa medida'.
98. Na mesma linha do processo precitado, entendo que a adoção da indisponibilidade de bens das empresas arroladas neste processo seja igualmente medida providencial, porquanto estão presentes, nestes autos, os requisitos referentes ao risco de ineficácia da decisão de mérito e à plausibilidade jurídica. Quanto ao primeiro, como afirmado acima, prescinde de indícios concretos de dilapidação do patrimônio ou de qualquer outra ação tendente a inviabilizar o ressarcimento ao erário, conforme a assentada jurisprudência desta Corte indicada pelo Relator do TC-Processo 000.400/2018-1.
99. Quanto ao segundo requisito (plausibilidade jurídica) , tal como no precedente, as irregularidades que tisnaram estes autos, vistas à saciedade acima, estão fundamentadas em fortes indícios de que a contratação das obras da Reduc e a celebração de aditivos a essa avença foram realizadas sob a égide de concorrência fictícia, que gerou gastos adicionais à Petrobras, os quais foram direcionados para pagamentos de propinas a agentes públicos e privados, com correspondente enriquecimento ilícito por parte das empresas contratadas, pois lograram lucros indevidos decorrentes de sobrepreço praticado.'
19. Quanto ao argumento de que as recentes alterações promovidas no art. 16 da LIA ensejariam a revogação desta cautelar, ainda que se reconheça que este Tribunal acompanha as interpretações do Poder Judiciário no que se refere à decretação de indisponibilidade de bens nas ações de improbidade administrativa, as recentes decisões deste Tribunal (Acórdãos 2.316/2021 e 2.446/2021, ambos do Plenário) demonstram que o entendimento do TCU sobre a adoção de medida cautelar de bloqueio de bens dos responsáveis não sofreu alteração, mesmo porque o dispositivo previsto no art. 44 da LOTCU não foi modificado. 
20. Por conseguinte, no âmbito deste Tribunal, o entendimento vigente é no sentido de que, na concessão da medida cautelar de indisponibilidade de bens, a fumaça do bom direito deve ser analisada sob o prisma da materialidade do dano e dos indícios probatórios sobre a autoria dos atos lesivos ao erário; o perigo da demora, por sua vez, fica presumido em razão da gravidade das falhas e da relevância de se preservar os cofres públicos, sendo dispensável a existência de concreta dilapidação do patrimônio por parte dos responsáveis ou mesmo de outra conduta tendente a inviabilizar o ressarcimento pretendido, conforme decisão adotada no Acórdão 2316/2021-TCU-Plenário.
21. Recentemente, em decisão proferida nos autos da Suspensão de Segurança (SS) 5.455/RN, datada de 21/2/2021, o presidente do Supremo Tribunal Federal (STF) , Exmo. Ministro Luiz Fux, validou a possibilidade de os Tribunais de Contas decretarem, cautelarmente, a indisponibilidade de bens de pessoas físicas e jurídicas, sem necessidade de decisão judicial, com o objetivo de garantir a efetividade de suas decisões e de prevenção de graves lesões ao erário. Essa decisão vai ao encontro do entendimento da Exma. Ministra Rosa Weber no MS 34.446/DF, STF de novembro 2016:
' (...) o risco de inviabilização do ressarcimento ao erário, ínsito à previsão do art. 44, § 2º, da Lei 8.443/1992, não exige prova de que a pessoa sob fiscalização do Tribunal de Contas da União esteja efetivamente praticando atos de desbaratamento patrimonial. Exigir prova nesse sentido esvaziaria a medida em tela, pois, até a colheita de elementos comprobatórios da prática de atos de dissipação do patrimônio, este já estaria parcial ou totalmente comprometido, de molde a prejudicar a consecução do objetivo do dispositivo em comento, qual seja, o de preservar a utilidade de futuros pronunciamentos do TCU.'
22. Em razão de todo o exposto, os argumentos da defesa acima apresentados não merecem acolhimento.
I.2. Da impossibilidade de impor constrição patrimonial a particular que não possui relação jurídica com a Administração Pública.
23. A defendente alega neste tópico que a medida de indisponibilidade de bens não pode ser determinada em desfavor da holding por entender que esta empresa não tem qualquer relação com a Administração Pública, especialmente no caso do contrato objeto da TCE. Afirma que a constrição cautelar de patrimônio particular é uma extensão indevida da competência do TCU e que o art. 44 da LOTCU delimita aqueles que podem ser atingidos por medidas cautelares.
24. Argumenta ainda que se poderia admitir a extensão da interpretação do referido dispositivo para alcançar o patrimônio de terceiros, especialmente sem a descrição da conduta praticada que teria corroborado com o suposto prejuízo. Nesse sentido, assevera que a concessão da cautelar carece de plausibilidade jurídica, impondo, segundo a defesa, o mesmo entendimento adotado por este Tribunal por ocasião do Acórdão 1941/2021-TCU-Plenário, de relatoria do Exmo. Ministro Vital do Rêgo.
I.2.1. Análise das manifestações
25. As manifestações da holding neste tópico também não merecem prosperar. O entendimento consolidado nesta Corte é de que o TCU tem competência para decretar a indisponibilidade de bens de particulares contratados pela Administração Pública que deram causa a desvio de recursos públicos ou de terceiros que, na condição de interessado, possam ter concorrido para o dano ao erário. 
26. Frise-se que o STF vem reconhecendo que o TCU tem o poder geral de cautela, não existindo ressalva em relação à medida cautelar de indisponibilidade de bens de particulares sujeitos à jurisdição do TCU. Por ocasião do MS 34.446, a Ministra Rosa Weber ressaltou que precedentes da Egrégia Corte reconheceram a atribuição do TCU para investigar as contas de particulares contratantes com ente integrante da administração pública federal ou de terceiros que, na condição de interessados, possam, em tese, ter concorrido para o desvio de dinheiro público.
27. Ao contrário do que afirma a defesa da empresa, no relatório que acompanha o Acórdão 2446/2021-TCU-Plenário, a Unidade Técnica demonstrou que a holding do Grupo da Queiroz Galvão tinha conhecimento da participação da Construtora Queiroz Galvão, sua subsidiária, no cartel de empresas nas obras da Petrobras, contribuindo para o dano apontado nas obras da Reduc. Nesse sentido, no voto que proferiu, ao acompanhar a proposição desta Unidade Técnica no sentido de incluir no rol de responsáveis a holding do grupo econômico, assim fundamentou:
'82. Para fundamentar a responsabilização da Queiroz Galvão S/A, holding da Construtora Queiroz Galvão S/A, a SeinfraOperações sustenta que: a) 'os registros obtidos no sistema CNPJ/RFB (peça 52 - E37 a E40) indicam que o alto comando do Grupo Queiroz Galvão detinha participação na direção/assessoramento da holding e da empresa controlada. O presidente e membros do Conselho de Administração da Construtora Queiroz Galvão, os Srs. Maurício José de Queiroz Galvão, Marcos de Queiroz Galvão, Ricardo de Queiroz Galvão e Fernando de Queiroz Galvão, à época dos fatos, foram presidente, diretores ou membros do Conselho de Administração da holding (Queiroz Galvão S/A) '; e b) funcionários de alto nível hierárquico cometeram atos ilícitos durante aproximadamente 8 anos, sem que houvesse qualquer indício de atuação dos presidentes, diretores e membros do Conselho de Administração da holding e da controlada para impedir o cometimento de graves irregularidades que trouxeram benefícios financeiros ao grupo econômico. (grifos acrescidos) .'
28. Observa-se, portanto, que a fundamentação para a responsabilização da holding, neste caso concreto, não se baseou nos mesmos fundamentos técnicos e jurídicos adotados no Acórdão 1941/2021-TCU-Plenário, nos quais a defesa da empresa menciona em suas manifestações acima reproduzidas em síntese. Naquele julgado, o voto do Exmo. Ministro-Relator Vital do Rêgo deixou de responsabilizar a Queiroz Galvão S/A pelo fato de que os executivos da empresa incluídos no rol de responsáveis não exerciam função de direção ou assessoramento na holding do grupo econômico, situação distinta do presente caso, conforme destacado no trecho acima reproduzido. 
29. Em razão de todo o exposto, os argumentos da defesa acima apresentados não merecem acolhimento.
I.3. Da violação ao princípio da utilidade diante da discussão judicial da matéria e bloqueios já realizados.
30. A defesa da holding alega que as supostas irregularidades nas obras da Carteira de Gasolina da Reduc, referentes ao Contrato 0800.0029.680.07.2, já são objeto da Ação de Improbidade Administrativa 5057144-14.2018.4.04.7000, perante o juízo federal da 1ª Vara Federal da Subseção Judiciária de Curitiba, conforme petição juntada aos autos à peça 11, estando incluso no escopo dessa ação judicial pedido de indisponibilidade de bens dos réus no valor a ser reparado, acrescido da quantia arbitrada a título de multa. 
31. A defesa informa que, na ação de impropriedade administrativa, o pedido de indisponibilidade de bens dos réus foi indeferido e que vigoram bloqueios sobre créditos da Construtora Queiroz Galvão na quantia de R$ 200 milhões (peça 12) , além de existir um plano de depósitos mensais de garantia homologado pelo juízo (peça 13) , o que vem sendo cumprido mediante depósito mensal de R$ 300 mil (peça 14) , com vistas a garantir as obrigações, inclusive aquelas referentes ao contrato da Carteira de Gasolina da Reduc (Contrato 0800.0029.680.07.2) .
32. Em complemento, a defesa sustenta que o ato de bloqueio aqui pretendido viola o princípio da utilidade que vigora no sistema de execução cível, pois os fatos são os mesmos, estando o ressarcimento ao erário já garantido na esfera judicial. Para defender este argumento, faz menção à doutrina de Braulio Bata Simões e cita o parágrafo único do art. 20 da LINDB (Lei de Introdução às Normas do Direito Brasileiro) . A defesa ressalta que o valor do dano material apurado na ação de improbidade administrativa é substancialmente superior àquele apurado na TCE (TC Processo 042.557/2021-6) .
I.3.1. Análise das manifestações
33. Igualmente, as manifestações juntadas aos autos pela empresa responsável não merecem prosperar. O presente processo de indisponibilidade de bens não pode ser dispensado em razão da existência de ações judiciais com medidas de bloqueio de bens. De acordo com o princípio da independência das instâncias, a tramitação de outros processos, administrativos ou judiciais, não obsta a atuação deste Tribunal de Contas. 
34. No caso de ressarcimento ao erário, havendo condenações em esferas distintas, isso não significa dupla cobrança, visto que a confirmação do seu recolhimento, em um ou outro processo, serve para comprovação de quitação do débito e sana a dívida. Sobre o tema, por fim, cumpre registrar que o risco de um ressarcimento em duplicidade por parte dos recorrentes está de todo afastado, em razão da orientação já sumulada nesta Corte de Contas no sentido de que os valores eventualmente já satisfeitos deverão ser considerados para efeito de abatimento na execução (Súmula TCU 128) .
35. No caso de cautelares de indisponibilidade de bens, o bloqueio de bens determinado por esta Corte de Contas visa à garantia da cobrança dos débitos sob apuração no TCU, estimados em R$ 319.164.609,40 (valor histórico) , relativos aos indícios de superfaturamento calculado no Contrato da Carteira da Reduc. Ao passo que os depósitos mensais efetuados pela construtora no âmbito da ação judicial decorrem de decisão proferida pelo Juiz da 1ª Vara Federal de Curitiba, que indeferiu o pedido de indisponibilidade de bens da Construtora Queiroz Galvão, no entanto, determinou à ré o depósito mensal de 3% sobre o valor de sua receita bruta (peças 19 e 20) . 
36. Ao contrário do que sustenta a defendente, não há falar em violação do princípio da utilidade quando da adoção de indisponibilidade de bens por mais de uma instância. O entendimento deste Tribunal é de que a ação por improbidade administrativa, de natureza civil, não vincula o TCU, visto que não há litispendência entre um processo que tramita no Tribunal e outro que verse sobre matéria idêntica no âmbito do Poder Judiciário, em [face] do princípio da independência das instâncias e da competência atribuída pela Constituição Federal e pela Lei 8.443/1992 ao TCU. Apenas a sentença proferida em juízo penal que decida pela inexistência do fato ou pela negativa da autoria vincula a instância administrativa. Nesse sentido, cita-se o Acórdão 782/2021-TCU-Plenário, de relatoria do Exmo. Ministro Benjamin Zymler.
37. No caso concreto, não se pode afirmar que haveria dupla decretação de indisponibilidade de bens da empresa por esta Corte de Contas, visto que o pedido de indisponibilidade de bens formulado pelo Ministério Público Federal (MPF) foi indeferido, sendo fixado pelo juízo competente depósitos mensais no percentual de 3% incidente sobre a receita bruta da empresa. Com efeito, embora os depósitos mensais de certa forma possam mitigar o risco de não alcançar o resultado final de ressarcimento ao erário, não se pode afirmar que eles têm o condão de afastá-lo definitivamente, uma vez que as medidas adotadas na esfera judicial podem, a qualquer tempo, ser alteradas ou suprimidas. 
38. Cabe recordar, ainda, que os valores retidos em caráter definitivo por determinação do Poder Judiciário, tais como os decorrentes da ação de improbidade administrativa supracitada, desde que tenham os mesmos fatos geradores dos tratados na TCE (superfaturamento por preços excessivos do Contrato 0800.0029.680.07.2) , podem ser considerados para fins de abatimento no valor a ser pago, a fim de evitar, efetivamente, a configuração de bis in idem. Todavia tal discussão deve ocorrer na etapa de execução das sentenças condenatórias das ações de improbidade e dos processos de controle externo.
39. Ressalta-se, conforme consta da peça de defesa da holding da Queiroz Galvão (peça 6) , o valor da causa na ação de improbidade administrativa foi estipulado em R$ 3.454.727.308,06, 'equivalente a soma dos valores do dano material mínimo causado à Petrobras (R$ 595.318.614,50) , da multa civil aplicável (R$ 1.668.771.464,56) e dos danos morais coletivos causados à coletividade (R$ 595.318.614,50) e danos morais individuais causados à Petrobras (R$ 595.318.614,50) .' Há de ressaltar que o dano material apurado na referida ação judicial (R$ 595.318.614,50) contempla diversos outros contratos, além daquele objeto dos presentes autos.
I.4. Da inviabilidade de concretização das medidas em relação à [empresa]
40. Nesse ponto, a defesa da holding enfatiza que, caso não seja revogada conforme requerido nos tópicos precedentes, a medida de indisponibilidade de bens pode prejudicar e, até mesmo, inviabilizar a empresa. Ressalta que a QGSA é uma holding de investimentos, e não operacional, e que a materialização do bloqueio prejudicaria a atuação da empresa, [uma vez] que isso afetaria sua imagem nos mercados financeiro e securitário, comprometendo a obtenção de financiamentos e garantias essenciais.
41. Afirma que o comprometimento da empresa nos mercados pode se tornar irreversível, em [vista] do eventual encarecimento do crédito e eventuais operações securitárias da empresa, configurando dano reverso da medida cautelar. Nesse ponto, cita o art. 300, § 3º, do Código de Processo Civil (CPC) , que dispõe sobre não concessão de tutela de urgência de natureza antecipada quando houver perigo de irreversibilidade dos efeitos da decisão.
42. Conclui este tópico alegando que se impõe, por razões práticas, o reconhecimento da inviabilidade da efetivação da cautelar em face da Queiroz Galvão e, por força do art. 20 e seu parágrafo único da LINDB, impõe-se a revogação da cautelar pela consideração de suas consequências, bem como pelo fato da indisponibilidade de bens não se mostrar necessária e adequada ao caso concreto.
I.4.1. Análise das manifestações
43. Os argumentos apresentados pela defesa também não merecem ser acolhidos. [Em primeiro lugar], deve-se frisar que a medida cautelar de indisponibilidade de bens não é uma pena ou sanção, mas uma garantia de ressarcimento ao erário, nos termos do art. 44, § 2º, da Lei Orgânica do TCU (LOTCU) . O instituto também está previsto no art. 37, § 4º, da Constituição Federal/1988, sujeitando os atos de improbidade administrativa às medidas de indisponibilidade de bens e ao devido ressarcimento ao erário (além de outras penalidades aplicáveis a pessoas físicas) , na forma e gradação previstas em lei.
44. Em segundo lugar, os procedimentos de operacionalização da decisão de indisponibilidade de bens são adotados por este Tribunal a fim de evitar o bloqueio de ativos patrimoniais que possam inviabilizar a regular operação das empresas, de modo que a medida constritiva, quando em valores proporcionalmente elevados em relação às suas necessidades operacionais, não abranja os valores referentes aos saldos em contas correntes e aplicações financeiras das sociedades empresariais. Esse tem sido o entendimento deste Tribunal empossado, por exemplo, no Acórdão 2428/2016-TCU-Plenário, de relatoria do Exmo. Ministro Benjamin Zymler, a saber:
'90. Acerca dos procedimentos de operacionalização da decisão de indisponibilidade de bens, observo que, em relação a outros dois contratos da Rnest (Acórdão 2109/2016-TCU-Plenário) , decidiu-se mediante despachos referendados pelo Plenário do TCU na sessão de 31/8/2016, que a medida constritiva não deveria abranger os valores referentes aos saldos em contas correntes e aplicações financeiras das sociedades empresariais.
91. A razão para tal entendimento aqui aplicável reside no fato de que o bloqueio desses ativos financeiros poderia inviabilizar a regular operação das empresas. Com efeito, é razoável supor que, com os valores das contas bancárias bloqueadas até o expressivo valor de R$ 960 milhões, as sociedades empresárias enfrentem sérias dificuldades para honrar seus compromissos com seus empregados e fornecedores, ou seja, continuar com suas atividades. Isso acabaria por afetar sua capacidade de solvência e, até mesmo comprometer a busca do ressarcimento à Petrobras por parte desta Corte de Contas.
92. Ademais, não se pode olvidar que o bloqueio de disponibilidades de bens causa um efeito prático semelhante ao da penhora, segregando tais valores do patrimônio da responsável e impossibilitando que os recursos financeiros sejam aplicados na sua atividade operacional.' 
45. Nesse sentido, vale citar também entendimento adotado no voto que conduziu o Acórdão 1421/2019-TCU-Plenário, de relatoria do Exmo. Ministro-Substituto André de Carvalho. Em seu voto, o Relator discorre acerca da tese de que a indisponibilidade de bens prejudica as atividades operacionais da empresa e das formas de mitigar essa interferência, conforme trechos reproduzidos abaixo:
'153. No entanto, importante salientar, mais uma vez, que a controvérsia é referente a recursos públicos da Petrobras. E, se por um lado pode impactar a gestão das empresas responsáveis, a ausência desses recursos na empresa estatal também é desastrosa. Ou seja, a tese da empresa é de que a constrição de bens prejudica suas atividades, mas a dilapidação do patrimônio da Petrobrás e, consequentemente do povo brasileiro, a princípio não parecia ter relevância, quando as práticas ilícitas foram praticadas. Frise-se, foram ao menos 15 anos de práticas anticompetitivas. Nesse sentido, avançar no julgamento de mérito da tomada de contas especial é de suma importância, o que torna necessário que os recursos públicos sejam resguardados até o julgamento fim do processo, por meio do bloqueio cautelar.
154. Ademais, verifica-se que o bloqueio inaudita altera parte de bens não financeiros (como os bens imóveis) não interfere significativamente sobre atividades operacionais da empresa, uma vez que não se tratam de estoques ou recursos destinados ao capital de giro da empresa, mas tão somente bens do ativo não circulante, que continuarão em sua posse e poderão ser utilizados, porém impedidos de serem transferidos da pessoa jurídica a outrem. Assim, pagamento de impostos, salários e fornecedores não são efetuados, normalmente, com bens do ativo imobilizado ou participações acionárias, mas tão somente com ativos financeiros, integrantes do capital de giro da empresa. Afasta-se, assim, a teoria do perigo na demora reverso alegado pelas manifestantes.'
46. No presente caso, é importante ressaltar que o Acórdão 2446/2021-TCU-Plenário expressamente ressalvou da medida cautelar de indisponibilidade de bens os ativos financeiros necessários à manutenção das atividades operacionais das pessoas jurídicas (subitem 9.4) , bem como franqueou a possibilidade de serem indicados os bens financeiros considerados essenciais à manutenção das suas atividades, acompanhados das devidas justificativas (subitem 9.6) . 
47. Por fim, merece destaque o entendimento de que a indisponibilidade dos bens não representa a imediata inversão de sua posse, em consonância com jurisprudência do Superior Tribunal de Justiça (STJ) , REsp 518.678/RJ, 3ª Turma, DJ 29/10/2007, que assim decidiu: 'a indisponibilidade de bens é instituto que não suprime o direito de propriedade, limitando-se a impor restrições ao exercício de uma das faculdades daí decorrentes, ou seja, permanecem os direitos de usar e fruir do bem, estando prejudicado tão-somente o direito de dispor'.
48. Diante do exposto, as manifestações da empresa não merecem prosperar, pois este Tribunal possibilitou à empresa responsável que avalie e indique ao TCU, em grau de prioridade, aqueles ativos que, na sua visão, podem ser bloqueados ou não, no sentido de identificar eventuais reservas financeiras que possam ser prescindíveis à continuidade das operações da empresa. 	
I.4. Das necessidades operacionais em caso de manutenção da cautelar
49. Neste tópico, a empresa pede que, caso não sejam acatados os fundamentos anteriores para revogação da medida cautelar, a materialização da medida de indisponibilidade de bens seja precedida de análise com a defendente, que avalie a essencialidade para operação da pessoa jurídica de qualquer bem ou valor que se pretenda bloquear, sob pena de descumprimento do acórdão. Para reforçar seu argumento, cita trechos do voto dos Ministros-Relatores dos Acórdão 2316/2021-TCU-Plenário e 2.446/2021-TCU-Plenário.
50. Entende a defesa que, para promover o bloqueio apenas de bens financeiros que não sejam essenciais à operação da empresa, é necessário que se consulte a empresa sobre sua essencialidade antes de qualquer ordem concreta de bloqueio, a fim de evitar o bloqueio indiscriminado e assim inviabilizar as atividades da companhia. Nesse sentido, cita situação ocorrida no TC-Processo 026.832/2016-0, que, segundo a defendente, esta Corte pretendeu agir adotando procedimento prévio de bloqueio de bens seguido da indagação à empresa quanto a seus efeitos. Segundo a defesa, esse procedimento foi considerado ilegal em decisão proferida no MS 34.446 AC/DF pelo Supremo Tribunal Federal. 
I.4.1. Análise das manifestações
51. Novamente, os argumentos apresentados pela defesa não devem ser acolhidos, sendo, neste tópico em especial, desprovidos de fundamentos lógicos e em desatenção ao inteiro teor das deliberações exaradas no Acórdão 2446/2021-TCU-Plenário. Cabe aqui reproduzir na integra os subitens 9.4 e 9.6 dessa decisum: 
'9.4. decretar, cautelarmente, com fundamento no art. 44, § 2º, da Lei 8.443/1992, c/c o art. 274 do Regimento Interno/TCU, pelo prazo de 01 (um) ano, a indisponibilidade de bens financeiros e não financeiros das empresas Construtora Queiroz Galvão S/A e IESA Óleo & Gás S/A (integrantes do Consórcio Queiroz Galvão/IESA) e da Queiroz Galvão S/A (holding da Construtora Queiroz Galvão S/A) , devendo essa medida alcançar os bens considerados necessários para garantir o integral ressarcimento do débito em apuração, no valor original de R$ 319.164.609,40 (trezentos e dezenove milhões, cento e sessenta e quatro mil, seiscentos e nove reais e quarenta centavos) , data-base de 2/10/2010, que resulta na quantia atualizada de R$ 599.997.549,21 (quinhentos e noventa e nove milhões, novecentos e noventa e sete mil, quinhentos e quarenta e nove reais e vinte e um centavos - atualizada até 30/9/2021) , ressalvados os bens financeiros necessários à manutenção das atividades operacionais das pessoas jurídicas; 
 (...) 
9.6. nos termos do art. 276, § 3º, do Regimento Interno/TCU, conceder prazo de até 15 (quinze) dias, sem efeito suspensivo, às mencionadas empresas para que se pronunciem, caso queiram, a respeito da adoção da medida cautelar referida no subitem 9.4 retro, informando-lhes que, no âmbito da correspondente resposta à oitiva, fica, desde já, franqueada a possibilidade de serem indicados os bens financeiros considerados essenciais à manutenção das suas atividades, acompanhados das devidas justificativas; (grifos acrescidos) '
52. A simples leitura combinada dos subitens 9.4 e 9.6 permite concluir que esta Corte de Contas, procurando resguardar as atividades operacionais das pessoas jurídicas alcançadas pela medida cautelar de indisponibilidade de bens, excluiu da decretação de bloqueio os bens financeiros necessários à manutenção das atividades operacionais e franqueou às empresas a indicação dos bens financeiros considerados essenciais, acompanhadas das devidas justificativas.
53. Com isso, não tem cabimento a defesa da empresa alegar que os procedimentos de indisponibilidade de bens a serem adotados pelo TCU somente podem ser realizados mediante prévia consulta às empresas sobre a essencialidade dos bens, se o próprio acordão franqueia às pessoas jurídicas avaliar e identificar os bens financeiros que, em grau de prioridade, devem ou não ser objeto de bloqueio. 
54. Acerca do MS 34.446/DF, impetrado pela Queiroz Galvão contra o Acórdão 2428/2016-TCU-Plenário (rel. Exmo. Ministro Benjamin Zymler) , conforme bem ressaltou a Ministra-Relatora Rosa Weber, o TCU determinou, naquele acórdão (decisão colegiada) , que a indisponibilidade de bens deveria incidir sobre ativos que não fossem necessários para a manutenção da atividade empresarial da construtora, mas, ao dar efetividade a essa decisão, o Relator do caso neste tribunal determinou o bloqueio indiscriminado dos ativos financeiros, sem que os responsáveis tivessem a oportunidade de indicar os bens financeiros que poderiam ser bloqueados.
55. Observa-se, assim, que o caso concreto abordado pela Exma. Ministra do STF no MS 34.446/DF é diferente da situação tratada nestes presentes autos, pois, ao decretar a indisponibilidade dos bens, o TCU facultou às pessoas jurídicas indicar os ativos financeiros que, ao seu ver, não podem ser bloqueados, apresentando as justificativas e documentos que entenderem necessários (subitem 9.6. Acórdão 2446/2021-TCU-Plenário) .
56. Diante do exposto, propõe-se não acolher os argumentos da defesa acima apresentados.
II. Considerações adicionais
57. As análises apresentadas nos tópicos precedentes desta instrução referem-se à manifestação da holding da Queiroz Galvão em atendimento ao disposto no subitem 9.6 do Acórdão 2446/2021-TCU-Plenário, cujos argumentos aqui analisados não se mostram suficientes para afastar a medida cautelar de indisponibilidade de bens adotada por este Tribunal com o objetivo de garantir o resultado desejado de ressarcimento ao erário dos danos apurados no Contrato 0800.0029.680.07.2 (Carteira de Gasolina da Reduc) que resultaram em relevante prejuízo aos cofres da Petrobras. 
58. Contudo, deve-se registrar que a efetividade da medida de indisponibilidade de bens está sendo avaliada neste Tribunal por meio de grupo de trabalho constituído por força do subitem 9.2 do Acórdão 1657/2019-TCU-Plenário, de relatoria do Exmo. Ministro Benjamin Zymler. Na sua declaração de voto, o Relator elencou diversos fatores que limitam a efetividade da medida de indisponibilidade, os quais exigem elevado esforço processual no âmbito deste Tribunal, conforme trechos reproduzidos abaixo:
'11. Portanto, considero que as medidas de indisponibilidade de bens são absolutamente inócuas se mantida a atual sistemática de trabalho por parte da Secretaria deste Tribunal. Ao contrário, representam um elevado esforço processual que pode comprometer a devida celeridade na instrução de mérito dos demais processos em tramitação.
12. Como bem pontuou o Ministro Bruno Dantas ao relatar o Acórdão 735/2019-TCU-Plenário, o TCU tem avaliado a renovação dessas medidas de constrição patrimonial sob uma perspectiva pragmática, considerando, por exemplo: (i) os elevados esforços envolvidos na instrução processual e na operacionalização das medidas; (ii) o risco de sua reversão no Poder Judiciário, haja vista decisões ora confirmando, ora suspendendo deliberações do TCU; (iii) a sua baixa efetividade no tocante a pessoas físicas, em face dos substanciais danos em apuração; e a (iv) a necessidade de harmonizar a garantia à livre disposição do direito de propriedade, a tutela do patrimônio público e os princípios da eficiência e da razoável duração do processo.
13. Eu acrescentaria ainda na lista acima as dificuldades enfrentadas pelas unidades técnicas para localizar e avaliar os bens dos responsáveis, bem como tratar os direitos de terceiros de boa-fé que acabam sendo atingidos pelas medidas constritivas.
14. Nesse contexto, com as vênias de estilo, considero que a medida mais adequada no momento seja não prorrogar a medida cautelar em relação a todos os bens do Sr. José Ivanildo, sem prejuízo de que esse posicionamento possa ser reavaliado no futuro à luz de outras circunstâncias fáticas.'
59. Informa-se que o referido Grupo de Trabalho (GT) foi constituído por meio da Ordem de Serviço-TCU n. 9/2020, datada de 2/11/2020 (peça 23) , com o objetivo de elaborar estudo acerca de medidas que venham eliminar as dificuldades de identificação de bens dos responsáveis, para fins de indisponibilidade, bem como para avaliar a efetividade dessa medida. De acordo com o art. 4º da referida ordem de serviço, os trabalhos do GT devem contemplar, no mínimo, os seguintes produtos:
'I - estudo sobre a efetividade dos dispositivos contidos na Portaria - Segecex nº 14, de 24 de abril de 2015, especialmente no tocante à localização de bens e à identificação daqueles efetivamente alcançados pelas medidas cautelares de indisponibilidade; 
II - averiguação dos entraves à identificação de bens dos responsáveis, com as respectivas propostas de medidas mitigadoras;
III - diagnóstico sobre a gestão e a eficiência dos processos de indisponibilidade e de arresto de bens;
IV - proposta de normativo que discipline os procedimentos a serem adotados nos processos de indisponibilidade e de arresto de bens (com critérios para proposições de bloqueio e desbloqueio, bem como para priorização dos referidos processos e de suas respectivas tomadas de contas especiais, contendo, se possível, um método expedito de avaliação e classificação de risco dos ativos tornados indisponíveis) , com vistas a orientar a pertinência da manutenção daquelas medidas; e
V - proposta de modelo de estrutura organizacional, com a indicação de papéis, responsabilidades e competências técnicas necessárias à execução da sistemática de trabalho relativa ao cumprimento das medidas cautelares de indisponibilidade e de arresto de bens.'
60. A baixa efetividade das medidas cautelares adotadas neste Tribunal de Contas, em particular nos processos complexos instruídos pela SeinfraOperações, que envolvem grande quantia de recursos analisados e dezenas de pessoas físicas e jurídicas no rol de responsáveis, pode ser ilustrado pelo arquivamento de processos apartados de indisponibilidade de bens por perda de objeto decorrente do decurso de prazo superior a um ano desde o efetivo bloqueio dos bens dos responsáveis.
61. Por exemplo, mediante o Acórdão 1768/2019-TCU-Plenário, de relatoria do Exmo. Ministro Vital do Rêgo, por unanimidade, o Plenário determinou o encerramento de todos os processos apartados de indisponibilidade de bens, incluindo os processos TC Processo 009.202/2017-0 (Consórcio Queiroz Galvão-Iesa-Galvão) , TC Processo 009.199/2017-9 (Queiroz Galvão) , TC Processo 009.205/2017-9 (Iesa) e TC Processo 009.204/2017-2 (Galvão Engenharia) . O Plenário do TCU considerou que houve o decurso de prazo superior a um ano desde o efetivo bloqueio dos bens dos responsáveis, em consonância com jurisprudência recente do TCU (v.g. Acórdãos 2.469/2018 e 2.474/2018, ambos do Plenário, de relatoria do Exmo. Ministro Augusto Sherman) .
62. Acrescenta-se que o Plenário do TCU, nos processos de TCE dos contratos das unidades e UCR, UDAV e UHDT do Complexo Petroquímico do Rio de Janeiro (Comperj) , acompanhou proposta de encaminhamento desta Unidade Técnica no sentido de deixar de propor medida de indisponibilidade de bens em relação aos administradores das empresas responsáveis pelos danos apurados nos contratos firmados com Petrobras (art. 44, § 2º, da Lei 8.443/1992, c/c arts. 273 e 274 do RI/TCU) , ressaltando que tal medida poderia ser avaliada e adotada em fase processual posterior, quando da análise do mérito do débito apurado nesta instrução (v. Acórdãos Plenários: 626/2021, 909/2021 e 1.941/2021, todos de relatoria do Exmo. Ministro Vital do Rêgo) . 
63. Há também de se considerar que a possibilidade de prorrogar por um período o bloqueio de bens ainda suscita controvérsia dentro e fora deste Tribunal, em especial porque ainda não existe um entendimento consolidado por parte do STF quanto à viabilidade jurídica da prorrogação da decretação da indisponibilidade de bens (MS 34.233/2ª Turma, rel. Exmo. Ministro Gilmar Mendes; e decisões monocráticas do MS 35.042, rel. Exmo. Ministro Edson Fachin, e do MS 34.545, rel. Exmo. Ministro Ricardo Lewandowski) .
64. Contudo a jurisprudência recente do TCU, em diversos julgados, tem deixado de prorrogar a medida cautelar de indisponibilidade de bens, conforme Acórdãos do Plenário 735/2019, 734/2019 (ambos de relatoria do Ministro Bruno Dantas) , 1.373/2019, 1.374/2019, 1.375/2019, 1.376/2019, 2.910/2018, 2.911/2018, 2.915/2018, 115/2019, todos de relatoria do Exmo. Ministro Benjamin Zymler.
65. Outro aspecto importante para a baixa efetividade das medidas de indisponibilidade de bens no âmbito desta Corte de Contas está relacionado aos elevados esforços envolvidos na operacionalização das medidas e as dificuldades enfrentadas pelas unidades técnicas para localizar e avaliar os bens dos responsáveis. A operacionalização do bloqueio de bens exige, muitas vezes, a realização de diligências para a busca por bens em diversos sistemas informatizados e em outros órgãos da Administração Pública, além daqueles que podem ser eventualmente alcançados pelo cadastro da Central Nacional de Indisponibilidade de Bens (CNIB) ou operacionalizados por meio do BC Correio.
66. O BC Correio é um sistema de correio eletrônico, mantido pelo Banco Central do Brasil, que facilita a comunicação com as instituições financeiras fiscalizadas pelo Bacen e permite o envio de ordens de bloqueio de bens, ativos e recursos financeiros, em cumprimento a acórdãos do Tribunal que decretam a indisponibilidade de bens.
67. Em relação aos bens imóveis, ordem de bloqueio ocorre por meio da CNIB, que é um banco de dados eletrônico acessado por meio do sítio www.indisponibilidade.org.br, mantido pela Associação dos Registradores Imobiliários de São Paulo (ARISP) e pelo Instituto de Registro Imobiliário do Brasil (IRIB) , com a finalidade de receber e divulgar, aos usuários, as ordens de indisponibilidade que atinjam patrimônio imobiliário indistinto, assim como direitos sobre imóveis indistintos, e as comunicações de levantamento das ordens de indisponibilidades nela cadastradas.
68. Dificuldades semelhantes de operacionalização da indisponibilidade de bens também são enfrentadas na esfera cível no bojo das ações de improbidade administrativa. A título de exemplo, em sessão de 16/6/2021, nos autos do Agravo de Instrumento n. 5008896-31.2019.4.04.0000/PR, interposto pela Queiroz Galvão em face de decisão proferida na ação civil de improbidade administrativa, a Exma. Desembargadora Federal Vivian Josete Pantaleão Caminha assim consignou sobre o calvário de se obter o bloqueio dos bens da ré (peça 21) :
'No que concerne à autoria, em relação à QUEIROZ GALVÃO, não há dúvida acerca dos indícios, uma vez que foi a empresa a adjudicatária dos contratos para cuja celebração teria havido pagamento de propina (p. 45-46, petição inicial) .
No que toca ao valor do bloqueio de bens para garantir eventual determinação de indenização e pagamento de multa sancionatória, entendo que a vis inertial cômoda das centenas de ofícios para bloquear ativos imobiliários, móveis e bens imateriais não atende ao interesse público de manter a empresa em operação para que possa gerar riqueza e, cumprindo o calvário, obter a redenção de quitar seus débitos. O bloqueio patrimonial gera empeços que conduzem, é de curial sabença, à morte financeira da empresa com novos danos à sociedade. 
Assim, por política de redução de danos, melhor determinar o depósito judicial de percentual da receita bruta (faturamento, alugueres, jutos obtidos etc.) enquanto durar o processo. Nesse ínterim, a Queiroz Galvão deve continuar agindo para atingir nova homeostasia, sem os anabolizantes do cartel.
O percentual salta aos olhos no interrogatório suso transcrito: 03%. Eram habituais da casa dos três por cento para corromper e sobreviveram. Agora o mesmo percentual destinado à elevação moral não impedirá a empresa de continuar atuando. (grifos no original) .'
69. Como forma de vencer as dificuldades na operacionalização do bloqueio dos bens, conforme se extrai dos trechos acima reproduzidos, na esfera cível, o Poder Judiciário vem determinando a ordem de depósitos mensais estipulados em percentual da receita bruta das empresas, visando, assim, a conciliar os interesses empresariais e de garantia do Juízo enquanto durarem os processos judiciais. 
70. Essa determinação de depósitos mensais é observada nas ações de improbidade administrativa envolvendo casos da Operação Lava Jato. Além do caso da Construtora Queiroz Galvão (acima mencionado) , no percentual de 3% da receita bruta da empresa, cita-se também o da Promon Engenharia Ltda., em que o Judiciário determinou a ordem de depósitos mensais no percentual de 10% da receita bruta daquela companhia (peças 21 e 22) .
71. O procedimento de constrição de percentual do faturamento (receita bruta) de empresa devedora está previsto no inciso X do art. 835 c/c art. 866 do Código de Processo Civil de 2015, nos seguintes termos:
'Art. 835. A penhora observará, preferencialmente, a seguinte ordem:
I - dinheiro, em espécie ou em depósito ou aplicação em instituição financeira;
II - títulos da dívida pública da União, dos Estados e do Distrito Federal com cotação em mercado;
III - títulos e valores mobiliários com cotação em mercado;
IV - veículos de via terrestre;
V - bens imóveis;
VI - bens móveis em geral;
VII - semoventes;
VIII - navios e aeronaves;
IX - ações e quotas de sociedades simples e empresárias;
X - percentual do faturamento de empresa devedora;
XI - pedras e metais preciosos;
XII - direitos aquisitivos derivados de promessa de compra e venda e de alienação fiduciária em garantia;
XIII - outros direitos.
§ 1º É prioritária a penhora em dinheiro, podendo o juiz, nas demais hipóteses, alterar a ordem prevista no caput de acordo com as circunstâncias do caso concreto.
 (...) 
Art. 866. Se o executado não tiver outros bens penhoráveis ou se, tendo-os, esses forem de difícil alienação ou insuficientes para saldar o crédito executado, o juiz poderá ordenar a penhora de percentual de faturamento de empresa.
§ 1º O juiz fixará percentual que propicie a satisfação do crédito exequendo em tempo razoável, mas que não torne inviável o exercício da atividade empresarial.
§ 2º O juiz nomeará administrador-depositário, o qual submeterá à aprovação judicial a forma de sua atuação e prestará contas mensalmente, entregando em juízo as quantias recebidas, com os respectivos balancetes mensais, a fim de serem imputadas no pagamento da dívida.
§ 3º Na penhora de percentual de faturamento de empresa, observar-se-á, no que couber, o disposto quanto ao regime de penhora de frutos e rendimentos de coisa móvel e imóvel.'
72. No âmbito do TCU, os procedimentos a serem adotados para cumprimento centralizado da medida cautelar de indisponibilidade de bens, a que se refere o art. 44, § 2º, da Lei 8.443/1992 e art. 274 do Regimento Interno, estão disciplinados Portaria-Segecex nº 14/2015, datada de 24/4/2015, na qual, com base no art. 298 do Regimento Interno do TCU (RI/TCU) , determina que o bloqueio de bens dos responsáveis deve considerar a ordem estabelecida no CPC para penhora de bens, dentre elas o bloqueio de bens de percentual de faturamento das empresas. 
73. Considerando que as medidas atualmente adotadas neste Tribunal, que consistem na busca interminável de bens dos responsáveis nos diversos sistemas da Administração Pública e no CNIB, são, maioria das vezes, inócuas nos casos dos processos instruídos por esta Unidade Técnica, entende-se que o GT, constituído por força do Acórdão 1657/2019-TCU-Plenário, poderá contribuir substancialmente para a superação das principais dificuldades de operacionalização dos bloqueios de bens, podendo, inclusive, estudar a viabilidade jurídica do TCU para determinar a ordem de depósitos mensais de percentual sobre o faturamento das empresas responsáveis por débito, na mesma linha dos procedimentos já adotados pelo Judiciário em casos semelhantes. 
74. A realização de estudo sobre a possibilidade jurídica de implementação dessa medida de indisponibilidade de bens com base em depósito mensal de percentual da receita bruta vai ao encontro do aprimoramento dos procedimentos relacionados ao cumprimento de medida cautelar e do conhecimento de novas técnicas processuais para buscar o ressarcimento do dano ao erário, conforme consta expressamente nos 'considerandos' da Ordem de Serviço-TCU n. 9/2020, verbis (peça 23) :
'considerando o disposto no subitem 9.2 do Acórdão 1657/2019-TCU-Plenário, da relatoria do Ministro Benjamin Zymler, que determinou à Secretaria-Geral de Controle Externo (Segecex) a constituição de grupo de trabalho para elaborar estudo acerca de medidas que venham eliminar as dificuldades de identificação de bens dos responsáveis, para fins de indisponibilidade, bem como para avaliar a efetividade dessa medida;
 (...) 
tendo em vista as considerações tecidas, naquela oportunidade, pelo Ministro Bruno Dantas acerca da pertinência de se aprofundar o estudo, sobretudo com conhecimento de técnicas processuais, para buscar, em juízo, o ressarcimento do dano ao erário, que não seja a propositura de ação de improbidade; e diante da necessidade de aprimoramento dos procedimentos relacionados ao cumprimento de medida cautelar de indisponibilidade de bens.'
75. Diante disso, conclui-se que, no presente caso, a manutenção da medida cautelar de indisponibilidade de bens da Construtora Queiroz Galvão, a exemplo da experiência com outros processos apartados, muito provavelmente resultará em pouca efetividade e elevados esforços do corpo técnico de diferentes setores deste Tribunal. Além dos motivos expostos em trecho do voto do Exmo. Ministro Benjamin Zymler que fundamentou o Acórdão 1657/2019-TCU-Plenário, transcrito anteriormente, há de se ressaltar que o processo ainda se encontra na fase de saneamento e citação dos responsáveis e, portanto, o prazo para uma decisão definitiva deste TCU certamente será superior a um ano.
76. Do ponto de vista da tempestividade, deve-se pontuar que já se passaram cerca de dez anos desde o término do Contrato das obras da Carteira de Gasolina da Reduc e que tais processos compartilham provas que subsidiaram denúncias já ajuizadas pelo MPF. Sendo assim, entende-se que a eficácia da medida cautelar se encontra prejudicada para o caso concreto. No mais, entende-se também que a suposta tentativa de eventual ocultação ou dilapidação patrimonial pelos aludidos responsáveis evidenciaria a nefasta prática de fraude contra credores ou de fraude à execução, podendo ser anulada ou tornada ineficaz pelo poder público, com a subsequente reprimenda estatal." 
5.	Diante do exposto, o auditor federal de controle externo - AUFC da SeinfraOperações oferece a seguinte proposta de encaminhamento ao Tribunal (peça 24) :
"a) rejeitar os argumentos trazidos pela Queiroz Galvão S/A;
b) revogar a cautelar de indisponibilidade decretada pelo subitem 9.4 do Acórdão 2446/2021-TCU-Plenário por motivos de eficiência processual;
c) determinar que a unidade técnica adote as seguintes medidas:
c.1) envie cópia deste Acórdão, com o Relatório e a Proposta de Deliberação, ao responsável, informando-lhe que a possível tentativa de eventual ocultação ou dilapidação patrimonial evidenciaria prática de fraude contra credores ou de fraude à execução, podendo ser anulada ou tornada ineficaz pelo poder público, sem prejuízo das subsequentes reprimendas estatais cabíveis;
c.2) envie cópia deste Acórdão, com o Relatório e a Proposta de Deliberação, ao sucessor da Força-Tarefa do Ministério Público Federal junto à Operação Lava-Jato no Paraná, à Força-Tarefa da Advocacia-Geral da União junto à Operação Lava-Jato no Paraná, ao juízo federal na 13ª Vara Federal de Curitiba/PR, à Controladoria-Geral da União (CGU) e à Diretoria de Governança, Risco e Conformidade da Petrobras, além do envio à 1ª Vara Federal da Subseção Judiciária de Curitiba, para ciência e eventuais providências;
c.3) envie cópia deste Acórdão, com o Relatório e a Proposta de Deliberação, ao Grupo de Trabalho constituído pela Ordem de Serviço-TCU n. 9/2020, datada de 2/11/2020, por força subitem 9.2 do Acórdão 1657/2019-TCU-Plenário, de relatoria do Exmo. Ministro Benjamin Zymler, para que inclua em seus estudos a viabilidade jurídica [de o] TCU determinar a ordem de depósitos mensais de percentual do faturamento das empresas responsáveis com decretação de medida cautelar de indisponibilidade de bens; e
c.4) promova o apensamento do presente processo ao processo principal de tomada de contas especial (TC Processo 042.557/2021-6) autuado diante dos indícios de dano ao erário no bojo do Contrato 0800.0029.680.07.2 (Carteira de Gasolina da Reduc) , celebrado pela Petróleo Brasileiro S/A (Petrobras) com o Consórcio Queiroz Galvão/IESA para a execução das obras de construção de unidades de produção de gasolina com baixo teor de enxofre na Refinaria Duque de Caxias (Reduc) ."
6.	O diretor (peça 25) e o titular da SeinfraOperações (peça 26) se alinharam às análises e ao encaminhamento propostos pelo AUFC, com pequena achega sugerida pelo Secretário da unidade especializada referente a esclarecimento e ao consequente ajuste na redação do subitem "c.3" acima, conforme se segue:
"Cabe esclarecer que o produto da OS-TCU 9/2020 foi absorvido pela Secretaria SOMA, criada em 2021. Recentemente, o art. 3º, IX, da Port-Soma 03, de 20/10/2021, criou o 'Serviço de Acompanhamento de Acordos de Leniência, Declaração de Bens e Renda e Indisponibilidade de Bens (Saldi) ', visando a dar cumprimento à indisponibilidade de bens: (i) operacionalizando os sistemas externos; (ii) localizando os bens; e (iii) zelando para que os valores indisponibilizados não sejam inferiores ou superiores ao suficiente para garantir o ressarcimento do débito atualizado (art. 13, IX, X e XI) . Contudo a Port.-Soma 3/2021 foi recém alterada pela Port-Soma 5, de 10/12/2021.
Assim, propõe-se nova redação para o item 'c.3' do Encaminhamento:
'c.3) comunique à SOMA/Segecex para que avalie a viabilidade de, por meio da medida cautelar de indisponibilidade de bens, o TCU determinar depósitos mensais de parcela do faturamento das empresas responsáveis pelo dano.'"
7.		Estando os autos no gabinete, a empresa Queiroz Galvão S/A apresentou petição, em 16/3/2022, em que se manifesta sobre a instrução da unidade técnica. Em essência, a sociedade empresária reforça seus elementos de defesa anteriores, bem como se contrapõe à determinação de depósito mensal (peça 27) .
É o Relatório.

José Roberto Manesco (OAB/SP 61.471), Ane Elisa Perez (OAB/SP 138.128), 
Luís Justiniano Haiek Fernandes (OAB/DF 2.193/A), Eduardo Stênio Silva Sousa (OAB/DF 20.327) e outros.

Não atuou.

INDISPONIBILIDADE DE BENS. MANIFESTAÇÃO DA EMPRESA INSUFICIENTE PARA AFASTAR OS PRESSUPOSTOS DE CONCESSÃO DA MEDIDA CAUTELAR. OUTROS ELEMENTOS OFERECIDOS PELA UNIDADE TÉCNICA PARA REVOGAÇÃO DO BLOQUEIO DE BENS. ACOLHIMENTO. EXTINÇÃO DA PROVIDÊNCIA PROCESSUAL CONSTRITIVA. COMUNICAÇÕES. APENSAMENTO DESTES AUTOS A PROCESSO DE TOMADA DE CONTAS ESPECIAL.

INDISPONIBILIDADE DE BENS (IND)

Secretaria Extraordinária de Operações Especiais em Infraestrutura - SeinfraOperações.

Em exame processo autuado com objetivo de acompanhar as medidas processuais de identificação e indisponibilidade de bens da empresa Queiroz Galvão S/A, fixadas por este Plenário mediante o Acórdão 2.446/2021, de minha relatoria, proferido no bojo do TC-Processo 032.007/2011-6, que cuidou de Relatório de Monitoramento determinado pelo Acórdão 1849/2011-TCU-Plenário (rel. min. Augusto Nardes) .
2.	Naqueles autos de Monitoramento, apurou-se débito decorrente de indícios de superfaturamento ocorrido no Contrato 0800.0029.680.07.2, entabulado entre a Petrobras S/A e o consórcio formado pelas empresas Construtora Queiroz Galvão S/A e IESA Óleo & Gás S/A, cujo objeto consistia na execução de obras em unidades de produção de gasolina com baixo teor de enxofre na Refinaria Duque de Caxias (Reduc) , da Petrobras, no estado do Rio de Janeiro (Carteira de Gasolina - Reduc) .
3.	Por conseguinte, o Plenário desta Casa decidiu, em substância, converter o processo de Monitoramento em Tomada de Contas Especial (TCE) , para fins de citação dos responsáveis arrolados naquele feito, bem como foi decretada cautelarmente a indisponibilidade de bens da Construtora Queiroz Galvão S/A e da IESA Óleo & Gás S/A (integrantes do Consórcio Queiroz Galvão/IESA) e ainda da Queiroz Galvão S/A (holding da Construtora Queiroz Galvão S/A) , pelo prazo de um ano, com vistas a garantir o integral ressarcimento do dano quantificado no valor original de R$ 319.164.609,40, sendo a quantia atualizada de R$ 599.997.549,21 (até 30/6/2021) , ressalvados os bens financeiros necessários à manutenção das atividades operacionais dessas pessoas jurídicas (subitem 9.4 do Acórdão 2446/2021-TCU-Plenário) .
4.	Igualmente foi concedido prazo às mencionadas sociedades empresárias para que se pronunciassem, caso quisessem, a respeito dessa constrição, informando-lhes que, no âmbito da correspondente resposta à oitiva, ficaria franqueada a possibilidade de indicarem os bens financeiros considerados essenciais à manutenção das suas atividades, acompanhados das devidas justificativas (subitem 9.6 do Acórdão 2446/2021-TCU-Plenário) .
5.	Notificada acerca do decisum, a Queiroz Galvão S/A (holding) apresentou sua manifestação em atenção à oitiva de referência (peças 6 a 14) . 
6.	Registre-se que este processo trata exclusivamente da análise dos elementos trazidos ao descortino do Tribunal pela grei empresarial precitada e que o débito acima indicado está em análise nos autos do TC-Processo 042.557/2021-6 (TCE, de minha relatoria) .
7.	O arrazoado oferecido pela holding se orienta pelas seguintes linhas gerais: (a) não houve preenchimento dos requisitos legais para concessão da cautelar, em vista da ilegalidade de se presumir o requisito do periculum in mora; (b) foi irregular a imposição de constrição patrimonial à empresa que não tinha relação jurídica com a Administração Pública; (c) violou-se o princípio da utilidade ante a discussão judicial da matéria e os bloqueios já realizados; e (d) a não revogação da medida de indisponibilidade de bens pode prejudicar e/ou inviabilizar a atuação da empresa.
8.	Ao fim, a sociedade empresária requer a revogação da cautelar ou, caso não seja acatada essa solicitação, pede que a efetivação de possíveis bloqueios seja feita mediante consulta da empresa sobre bens que se pretenda indisponibilizar.
9.	A Secretaria Extraordinária de Operações Especiais em Infraestrutura - SeinfraOperações reptou uma a uma as alegações da Queiroz Galvão S/A, interpretando que são insuficientes para afastar a providência processual adotada pelo Tribunal com o objetivo de garantir o ressarcimento ao erário dos danos apurados no Contrato 0800.0029.680.07.2 (Carteira de Gasolina - Reduc) em face do prejuízo sofrido pela Petrobras com essa avença. 
10.	Nada obstante essa inteleção, a unidade técnica apresentou substanciosos elementos na linha de extinguir a cautelar de constrição dos bens por motivo de eficiência processual (tema que será tratado mais adiante) . 
11.	Em consequência, os autos vieram conclusos ao gabinete com a proposta de: a) rejeitar as alegações da Queiroz Galvão S/A; b) revogar a cautelar de indisponibilidade decretada pelo Acórdão 2446/2021-TCU-Plenário; c) informar à empresa que a possível tentativa de eventual ocultação ou dilapidação patrimonial evidenciará prática de fraude contra credores ou de fraude à execução, podendo ser anulada ou tornada ineficaz pelo poder público, sem prejuízo das subsequentes reprimendas estatais cabíveis; d) enviar cópia do Acórdão a ser adotado, bem como do Relatório e da Proposta de Deliberação que o fundamentarem, a diversos órgãos indicados no Relatório precedente e em especial ao Grupo de Trabalho constituído pela Ordem de Serviço/TCU 9/2020, editada em decorrência do Acórdão 1657/2019-TCU-Plenário (rel. min. Benjamin Zymler) , para que inclua em seus estudos a viabilidade jurídica de o TCU "determinar a ordem de depósitos mensais de percentual do faturamento das empresas responsáveis com decretação de medida cautelar de indisponibilidade de bens"; e e) apensar este processo ao TC-Processo 042.557/2021-6 (Tomada de Contas Especial) .
12.	O titular da unidade técnica esclarece, acerca da sugestão indicada na alínea d acima, que a Secretaria de Orientação, Métodos, Informações e Inteligência para o Controle Externo e o Combate à Corrupção (SOMA) , criada em 2021, absorveu as atribuições da Ordem de Serviço/TCU 9/2020 e que a Port-SOMA 03, de 20/10/2021 (alterada pela Port-SOMA 5, de 10/12/2021) , instituiu o Serviço de Acompanhamento de Acordos de Leniência, Declaração de Bens e Renda e Indisponibilidade de Bens - Saldi, com vistas a dar cumprimento à indisponibilidade de bens na linha de: (i) operacionalizar os sistemas externos; (ii) localizar os bens; e (iii) zelar para que os valores indisponibilizados não sejam inferiores ou superiores ao suficiente para garantir o ressarcimento do débito atualizado. Em consequência desse rearranjo organizacional, o Secretário sugere ajuste na redação da proposta supra  (alínea d do item precedente) , para que o Tribunal "comunique à SOMA/Segecex que avalie a viabilidade de, por meio da medida cautelar de indisponibilidade de bens, o TCU determinar depósitos mensais de parcela do faturamento das empresas responsáveis pelo dano."
II
13.	Feita essa contextualização, passo à análise da manifestação oferecida pela Queiroz Galvão S/A (holding) em resposta à oitiva desta Corte.
14.	Como visto no Relatório antecedente e no resumo preambular acima, a empresa alegou que não houve preenchimento dos requisitos legais para concessão da cautelar, em vista da ilegalidade de se presumir o requisito do periculum in mora. No bojo desse quesito, aduz ainda que a alteração promovida no art. 16 da Lei 8.429/1992 (Lei de Improbidade Administrativa) pela Lei 14.230/2021 passou a exigir expressamente a demonstração concreta de perigo de dilapidação para deferimento da cautelar de bloqueio, retirando a hipótese de indisponibilidade de bens sem a indicação de risco efetivo.
15.	Ao revés do que afirma a empresa, os fundamentos jurídicos do "risco de ineficácia da decisão de mérito" e da "plausibilidade jurídica", específicos para a adoção da medida acautelatória em questão, foram bem minudenciados na proposta de deliberação que conduziu o Acórdão 2446/2021-TCU-Plenário. Para melhor aproximação com a matéria, reproduzo trecho que tratou do tema (grifos acrescidos) : 
"94. Na sessão do dia 29/9/2021, o Ministro Bruno Dantas relatou o TC-Processo 000.400/2018-1, que cuidou da Tomada de Contas Especial (TCE) acerca do superfaturamento ocorrido nas obras de terraplenagem da Refinaria Abreu e Lima - Refinaria do Nordeste (Rnest) , no Contrato 0800.0033808.07.2, firmado entre a Petróleo Brasileiro S/A e o Consórcio Terraplenagem, composto pela Construtora Norberto Odebrecht S/A, pela Construtora Queiroz Galvão S/A e pela Construções e Comércio Camargo Corrêa e Galvão Engenharia S/A. 
95. Naquela assentada, Sua Excelência propôs a indisponibilidade de bens das empresas envolvidas, o que foi acolhido pelo Plenário desta Casa, mediante o Acórdão 2.316/2021, sob os seguintes fundamentos:
a) a medida de natureza cautelar tem o propósito de assegurar o resultado útil do processo, com vistas a que, durante o curso da TCE, os responsáveis não venham a se desfazer de seus bens patrimoniais, impedindo o ressarcimento do dano ao erário e tornando a decisão de mérito ineficaz;
b) o TCU tem competência legal para tanto, nos termos do art. 44, § 2°, da Lei 8.443/1992, confirmada por diversos julgados do Supremo Tribunal Federal, admitindo-se, inclusive, a sua abrangência em relação a pessoas jurídicas de direito privado que deram causa a prejuízo ao erário (v.g. MS 30.593/DF, MS 33.092/DF, MS 33.996/DF e MS 34.446/DF) ;
c) a indisponibilidade dos bens somente pode ser decretada se estiverem presentes os requisitos da plausibilidade do direito e do risco de ineficácia da decisão de mérito, sendo necessário que a prática seja altamente reprovável;
d) 'quanto ao risco de ineficácia da decisão de mérito, a jurisprudência desta Corte de Contas tem admitido que a decretação de indisponibilidade de bens dos responsáveis prescinde de indícios concretos de dilapidação do patrimônio ou de qualquer outra ação tendente a inviabilizar o ressarcimento ao erário (v.g. Acórdãos 1.601/2017, 2.428/2016 e 224/2015, todos do Plenário) '; e
e) sobre a plausibilidade jurídica, 'a gravidade das irregularidades e a reprovabilidade das condutas caracterizam-se pelos indícios robustos de que as empresas consorciadas, por meio dos seus administradores, agiram em afronta a uma série de normas e princípios que regem o Direito Público com o propósito de maximizar os seus ganhos à custa do erário, valendo-se do oferecimento de vantagens indevidas a agentes da Petrobras, que deveriam atuar para impedir a ação delituosa'.
 (...) 
98. Na mesma linha do processo precitado, entendo que a adoção da indisponibilidade de bens das empresas arroladas neste processo seja igualmente medida providencial, porquanto estão presentes, nestes autos, os requisitos referentes ao risco de ineficácia da decisão de mérito e à plausibilidade jurídica. Quanto ao primeiro, como afirmado acima, prescinde de indícios concretos de dilapidação do patrimônio ou de qualquer outra ação tendente a inviabilizar o ressarcimento ao erário, conforme a assentada jurisprudência desta Corte indicada pelo Relator do TC-Processo 000.400/2018-1.
99. Quanto ao segundo requisito (plausibilidade jurídica) , tal como no precedente, as irregularidades que tisnaram estes autos, vistas à saciedade acima, estão fundamentadas em fortes indícios de que a contratação das obras da Reduc e a celebração de aditivos a essa avença foram realizadas sob a égide de concorrência fictícia, que gerou gastos adicionais à Petrobras, os quais foram direcionados para pagamentos de propinas a agentes públicos e privados, com correspondente enriquecimento ilícito por parte das empresas contratadas, pois lograram lucros indevidos decorrentes de sobrepreço praticado."
16.	Como se percebe da transcrição acima, foram evidenciadas as bases jurídicas que sustentaram a indisponibilidade de bens. O risco de ineficácia da decisão de mérito, repisa-se, não necessita de indícios concretos de dilapidação do patrimônio ou de qualquer outra ação tendente a inviabilizar a recomposição do erário. E a plausibilidade jurídica decorreu do contexto de fraude que alcançou o Contrato 0800.0029.680.07.2 (e seus aditivos) , objeto de ação concertada entre agentes públicos e privados no desígnio de simular concorrência e de direcionar recursos públicos para pagamentos de propinas. 
17.	Frise-se bem que a indisponibilidade decretada está em integral aderência à jurisprudência desta Casa de Contas, conforme mencionado na proposta de deliberação que impulsionou o Acórdão 2446/2021-TCU-Plenário.
18.	Quanto à assertiva de que alterações promovidas na Lei de Improbidade Administrativa (LIA) teriam exigido expressamente a demonstração concreta de perigo de dilapidação para deferimento da cautelar de bloqueio, registre-se que a medida foi adotada com base em diploma legal distinto, ou seja, a Lei 8.443/1992 (Lei Orgânica do TCU) , que não se confunde com a LIA (Lei 8.429/1992) , tanto é que no subitem 9.4 do Acórdão 2446/2021-TCU-Plenário constou o seguinte comando: "decretar, cautelarmente, com fundamento no art. 44, § 2º, da Lei 8.443/1992, c/c o art. 274 do Regimento Interno/TCU, pelo prazo de 01 (um) ano, a indisponibilidade de bens financeiros e não financeiros (...) da Queiroz Galvão S/A (holding da Construtora Queiroz Galvão S/A) ".
19.	De ressaltar ainda que a modificação legislativa suscitada pela empresa não traz reflexo algum sobre os processos e julgados de controle externo de contas, haja vista que neste Tribunal não se apura responsabilidade exclusivamente com base em atos dolosos como aqueles indicados na LIA. O dolo eventualmente pode estar presente e comprovado nos autos, mas essa não é conditio sine qua non para o alcance da competência constitucional e legal atribuída a esta Casa pelo ordenamento jurídico.
20.	Noutras palavras, a responsabilidade dos jurisdicionados perante o TCU é de natureza subjetiva, caracterizada mediante a presença de simples culpa stricto sensu. Por conseguinte, desnecessária a existência de conduta dolosa ou má-fé do gestor e de terceiros beneficiados com recursos públicos para que sejam instados a ressarcir possíveis prejuízos ao erário (v., nessa linha, os Acórdão 635/2017-TCU-Plenário, rel. min. Aroldo Cedraz, e 4.485/2020 - 1ª Câmara, rel. min. Benjamin Zymler) .
21.	Nesse contexto, as alegações da grei empresarial acerca da suposta ausência de preenchimento dos requisitos legais para concessão da cautelar não merecem acolhida.
III
22.	Outrossim, a empresa afirmou que foi irregular a imposição de constrição patrimonial à companhia que não tinha relação jurídica com a Administração Pública. Para embasar essa intelecção, aduz que deveria ser aplicado ao caso o mesmo entendimento que orientou o Acórdão 1941/2021-TCU-Plenário (rel. min. Vital do Rêgo) .
23.	Uma interpretação apressada da matéria poderia levar o exegeta a crer que a indisponibilidade de bens não alcançaria a holding por se entender que essa empresa não apresentava relação contratual direta com a Petrobras S/A, especialmente porquanto o Contrato 0800.0029.680.07.2 (Carteira de Gasolina - Reduc) foi firmado entre a estatal petrolífera e o consórcio composto pelas empresas Construtora Queiroz Galvão S/A e IESA Óleo & Gás S/A.
24.	Ocorre que, no caso concreto, constatou-se que a holding (do Grupo da Queiroz Galvão) tinha pleno conhecimento da participação da Construtora Queiroz Galvão no cartel de empresas que atuavam na Petrobras S.A, contribuindo para o prejuízo apurado nas obras da Reduc. Essa evidência foi assim indicada na proposta de deliberação que encaminhou o Acórdão 2446/2021-TCU-Plenário:
"82. Para fundamentar a responsabilização da Queiroz Galvão S/A, holding da Construtora Queiroz Galvão S/A, a SeinfraOperações sustenta que: a) 'os registros obtidos no sistema CNPJ/RFB (peça 52 - E37 a E40) indicam que o alto comando do Grupo Queiroz Galvão detinha participação na direção/assessoramento da holding e da empresa controlada. O presidente e membros do Conselho de Administração da Construtora Queiroz Galvão, os Srs. Maurício José de Queiroz Galvão, Marcos de Queiroz Galvão, Ricardo de Queiroz Galvão e Fernando de Queiroz Galvão, à época dos fatos, foram presidente, diretores ou membros do Conselho de Administração da holding (Queiroz Galvão S/A) '; e b) funcionários de alto nível hierárquico cometeram atos ilícitos durante aproximadamente 8 anos, sem que houvesse qualquer indício de atuação dos presidentes, diretores e membros do Conselho de Administração da holding e da controlada para impedir o cometimento de graves irregularidades que trouxeram benefícios financeiros ao grupo econômico. 
83. Com essa intelecção, afirma a SeinfraOperações que a holding do Grupo Queiroz Galvão tinha conhecimento da participação de sua subsidiária no cartel de empresas nas obras da Petrobras, contribuindo para o dano apontado nas obras da Reduc. 
84. Igualmente às demais proposições da Secretaria instrutiva, acolho a sugestão de arrolar a Queiroz Galvão S/A neste processo, adotando a interpretação da unidade técnica no que se refere a desnecessidade de desconsideração da personalidade jurídica para tal fim, pois estão presentes os requisitos para tanto." 
25.	Acrescente-se ainda que não se aplica a este caso o precedente suscitado pela empresa (Acórdão 1941/2021-TCU-Plenário, rel. min. Vital do Rêgo) , pois, naquela assentada, não se responsabilizou a Construtora Queiroz Galvão S/A ante o fato de que os executivos da sociedade comercial incluídos no rol não exerciam qualquer função de direção ou assessoramento na holding do grupo econômico, situação bem diversa dos fatos acima registrados. Com esse distinguishing, a toda evidência, verifica-se que o entendimento veiculado na decisão em referência não se amolda à situação fática discriminada nestes autos. 
IV
26.	Também asseverou a holding que houve violação ao princípio da utilidade da execução processual em face da discussão da matéria pelo Poder Judiciário e dos bloqueios já realizados, o que no seu entender também caracterizaria bis in idem. Nessa linha, sustenta que as irregularidades nas obras da Carteira de Gasolina da Reduc, referentes ao Contrato 0800.0029.680.07.2, estariam alcançadas pela Ação de Improbidade Administrativa 5057144-14.2018.4.04.7000, em trâmite na 1ª Vara Federal de Curitiba (peça 11) , que contemplava pedido de indisponibilidade de bens dos réus no valor a ser reparado, acrescido da quantia relativa à multa. 
27.	De proêmio, lembro ser assentada nesta Casa a exegese de que o ordenamento jurídico sufraga a independência das instâncias, não havendo litispendência entre os processos que tramitam no Tribunal e no Poder Judiciário sobre a mesma matéria, pois a Constituição Federal e a Lei 8.443/1992 atribuíram competências funcionais específicas ao TCU, que não se confundem com aquelas direcionadas ao Judiciário, também pela Carta Política. 
28.	Nesse contexto, podem ocorrer medidas acautelatórias e condenações simultâneas nas diferentes esferas jurídicas (cível, criminal e administrativa) e de contas, sendo que eventual recolhimento do débito (desde que relativo aos mesmos fatos) , em um ou outro processo, serviria para comprovação de quitação e sanaria a dívida, sem qualquer hipótese de bis in idem. Logo, nada obstaculizaria a existência de processos, bloqueio de bens e condenações simultâneas nas diversas áreas jurídicas e de controle, conforme remansosa jurisprudência desta Corte de Contas. Nessa intelecção, cito, entre outros, os Acórdãos 160/2020, de minha relatoria, e 3.070/2019, rel. min. Bruno Dantas, ambos do Plenário.
29.	Em consequência, não se verifica ofensa ao princípio da utilidade pela adoção de indisponibilidade de bens por mais de uma instância, porquanto cada medida de bloqueio tenciona assegurar o resultado útil (ressarcimento do prejuízo) do processo a qual pertence, estando a pluralidade de autos e de decisões acautelatórias ligadas às diversas faces que a responsabilidade tem e aquela que se dá no controle externo é apenas uma delas, como sói ocorrer no ordenamento jurídico do país.
30.	De mais a mais, na Ação de Improbidade Administrativa 5057144-14.2018.4.04.7000, o juízo da 1ª Vara Federal de Curitiba da Subseção Judiciária do Paraná excluiu a empresa (no caso a Construtora Queiroz Galvão S/A) do pedido de indisponibilidade de bens formulado pelo Ministério Público Federal (MPF) , fixando a obrigação de depósitos mensais no quantum de 3% sobre o faturamento da companhia (peça 19, p. 37) . 
31.	Não se desconhece que a ordem de depósito tem igualmente o escopo de resguardar a recomposição do erário, mas não há, em sentido estrito, duas medidas de indisponibilidade de bens decretadas, uma vez que no processo judicial precitado não ocorreu a restrição nessa modalidade. 
32.	Reforça-se, como mencionado alhures, que eventual recolhimento de valores em um processo servirá para fins de quitação da dívida em outro feito, notadamente na fase de execução processual. 
V
33.	Por fim, a holding alega que a não revogação da medida de indisponibilidade de bens pode prejudicar e/ou inviabilizar a atuação da empresa. Quanto a esse quesito, vale rememorar que o Acórdão 2446/2021-TCU-Plenário foi expresso e preciso ao excepcionar da constrição dos bens os ativos financeiros necessários à manutenção das atividades operacionais das pessoas jurídicas arroladas (subitem 9.4) , bem como ofertou a possibilidade de serem indicados os bens considerados essenciais à manutenção das suas atividades, acompanhados das correspondentes justificativas (subitem 9.6) . 
VI
34.	Diante das razões jurídicas acima indicadas, percebe-se que as alegações da empresa trazidas ao descortino do Tribunal, por meio de resposta à oitiva, foram insuficientes para afastar a providência processual adotada pela Casa, com o objetivo de garantir o ressarcimento ao erário dos danos apurados no Contrato 0800.0029.680.07.2. 
35.	Apesar de esse entendimento estar em consonância com a análise técnica da SeinfraOperações, como antes registrado (v. itens 10 e 11 acima) , a Secretaria instrutiva interpretou que a cautelar de indisponibilidade decretada deveria ser revogada em deferência ao norte da eficiência processual. 
36.	Ou seja, a unidade especializada defende a retirada da medida não pelos motivos aduzidos pela empresa instada a se manifestar nos autos, mas pelos entendimentos a seguir sintetizados:
	a)  a efetividade da indisponibilidade de bens está em análise nesta Corte por meio de grupo de trabalho constituído por força do subitem 9.2 do Acórdão 1657/2019-TCU-Plenário (rel. min. Benjamin Zymler) ;
	b) "a baixa efetividade das medidas cautelares adotadas neste Tribunal de Contas, em particular nos processos complexos instruídos pela SeinfraOperações, que envolvem grande quantia de recursos analisados e dezenas de pessoas físicas e jurídicas no rol de responsáveis, pode ser ilustrado pelo arquivamento de processos apartados de indisponibilidade de bens por perda de objeto decorrente do decurso de prazo superior a um ano desde o efetivo bloqueio dos bens dos responsáveis";
	c) nos processos de TCE dos contratos das unidades do Complexo Petroquímico do Rio de Janeiro - Comperj (Acórdãos do Plenário: 626/2021, 909/2021 e 1.941/2021, todos da relatoria do Ministro Vital do Rêgo) , este Tribunal deixou de impor a indisponibilidade de bens em relação aos administradores das empresas responsáveis pelos danos apurados nos contratos firmados com a Petrobras, ressaltando que a referida constrição poderia ser avaliada e implementada em fase processual posterior;
	d) a possibilidade de se prorrogar, por um período, o bloqueio de bens ainda suscita controvérsias dentro e fora deste Tribunal, em especial porquanto ainda não há entendimento consolidado pelo Supremo Tribunal Federal acerca da viabilidade jurídica dessa extensão (v. MS 34.233, 2ª Turma, rel. min. Gilmar Mendes, e decisões monocráticas do MS 35.042, rel. min. Edson Fachin, e do MS 34.545, rel. min. Ricardo Lewandowski) ;
e)  a jurisprudência recente do TCU, em diversos julgados, tem deixado de prorrogar a medida cautelar de indisponibilidade de bens, conforme Acórdãos do Plenário 735/2019, 734/2019 (ambos de relatoria do Ministro Bruno Dantas) , 1.373/2019, 1.374/2019, 1.375/2019, 1.376/2019, 2.910/2018, 2.911/2018, 2.915/2018, 115/2019, todos de relatoria do Ministro Benjamin Zymler;
	f) a baixa efetividade das indisponibilidades de bens nesta Casa de Contas está relacionada aos elevados esforços envolvidos na operacionalização dessa medida e as dificuldades enfrentadas pelas unidades técnicas para localizar e avaliar os bens dos responsáveis;
	g) o Poder Judiciário, com objetivo de vencer as dificuldades na operacionalização do bloqueio dos bens, vem determinando a ordem de depósitos mensais estipulados em percentual da receita bruta das empresas, visando a conciliar os interesses empresariais e de garantia do juízo enquanto durarem os processos judiciais; 
	h) essa determinação de depósitos mensais é observada nas ações de improbidade administrativa envolvendo empresas arroladas na Operação Lava Jato; além do caso da Construtora Queiroz Galvão, com retenção de 3% de sua receita bruta, há também o da Promon Engenharia Ltda., em que o Poder Judiciário fixou os depósitos mensais no valor de 10% do faturamento dessa companhia; e
	i) "considerando que as medidas atualmente adotadas neste Tribunal, que consistem na busca interminável de bens dos responsáveis nos diversos sistemas da Administração Pública e no CNIB [Central Nacional de Indisponibilidade de Bens] são, maioria das vezes, inócuas nos casos dos processos instruídos por esta unidade técnica, entende-se que o GT [Grupo de Trabalho] constituído por força do Acórdão 1657/2019-TCU-Plenário poderá contribuir substancialmente para a superação das principais dificuldades de operacionalização dos bloqueios de bens, podendo, inclusive, estudar a viabilidade jurídica [de o] TCU determinar a ordem de depósitos mensais de percentual sobre o faturamento das empresas responsáveis por débito, na mesma linha dos procedimentos já adotados pelo Judiciário em casos semelhantes".
37.	Com base nessa chave interpretativa, a SeinfraOperações propõe a revogação da indisponibilidade de bens da sociedade empresária em questão. 
38.	Entendo ser razoável a exegese desenvolvida pela unidade técnica. A manutenção da cautelar decretada, nessa hipótese específica, pode ter pouca efetividade e envolver elevados esforços do corpo técnico de diversos setores desta Casa de Contas.
39.	Essa questão não tem passado despercebida pelo Tribunal, como bem alertou a Secretaria instrutiva. O Ministro Benjamin Zymler, relator do TC-Processo 008.385/2018-1 em que foi determinada à Secretaria-Geral de Controle Externo  (Segecex) a constituição de grupo de trabalho com vistas a estudar medidas que venham a eliminar as dificuldades de identificação de bens dos responsáveis para fins de sua indisponibilidade, assim se manifestou em seu voto (Acórdão 1657/2019-TCU-Plenário) :
"11. (...)  considero que as medidas de indisponibilidade de bens são absolutamente inócuas se mantida a atual sistemática de trabalho por parte da Secretaria deste Tribunal. Ao contrário, representam um elevado esforço processual que pode comprometer a devida celeridade na instrução de mérito dos demais processos em tramitação.
12. Como bem pontuou o Ministro Bruno Dantas ao relatar o Acórdão 735/2019-TCU-Plenário, o TCU tem avaliado a renovação dessas medidas de constrição patrimonial sob uma perspectiva pragmática, considerando, por exemplo: (i) os elevados esforços envolvidos na instrução processual e na operacionalização das medidas; (ii) o risco de sua reversão no Poder Judiciário, haja vista decisões ora confirmando, ora suspendendo deliberações do TCU; (iii) a sua baixa efetividade no tocante a pessoas físicas, em face dos substanciais danos em apuração; e a (iv) a necessidade de harmonizar a garantia à livre disposição do direito de propriedade, a tutela do patrimônio público e os princípios da eficiência e da razoável duração do processo.
13. Eu acrescentaria ainda na lista acima as dificuldades enfrentadas pelas unidades técnicas para localizar e avaliar os bens dos responsáveis, bem como tratar os direitos de terceiros de boa-fé que acabam sendo atingidos pelas medidas constritivas.
14. Nesse contexto, com as vênias de estilo, considero que a medida mais adequada no momento seja não prorrogar a medida cautelar em relação a todos os bens do Sr. (...) , sem prejuízo de que esse posicionamento possa ser reavaliado no futuro à luz de outras circunstâncias fáticas."
40.	Na mesma assentada, o Ministro Raimundo Carreiro apresentou a declaração de voto que se segue:
"Estou de acordo com a proposta do relator quanto ao mérito. Preocupam-me, no entanto, as dificuldades que têm sido enfrentadas pela Segecex para a identificação de bens dos responsáveis, conforme narrado no voto do relator.
Por essa razão, proponho que seja acrescido o seguinte subitem ao acórdão, renumerando-se os demais:
'9.2. determinar à Segecex que constitua grupo de trabalho e mantenha tratativas com a AGU, e órgãos do Poder Judiciário que tenham expertise no assunto, para elaborar estudo, tomando como partida a Portaria Segecex 14/2015, acerca das medidas que venham eliminar as dificuldades de identificação de bens dos responsáveis, para fins de sua indisponibilidade, quando assim determinada por este Tribunal, devendo, no prazo de 90 dias, apresentar o resultado desses estudos à Presidência para sorteio de relator e submissão ao Plenário na forma de Resolução.'"
41.	Além de a efetividade dessas medidas estar em estudo nesta Corte, vale lembrar que, em face da complexidade do processo e da quantidade de responsáveis arrolados no TC-Processo 042.557/2021-6 (TCE resultante da conversão do TC-Processo 032.007/2011-6, Monitoramento) , os autos ainda estão em fase inicial de saneamento e de citação. Por conseguinte, o prazo para uma decisão de mérito definitiva do Tribunal normalmente será superior a 01 (um) ano.
42.	Diante desse contexto, entendo que deva ser extinta a medida cautelar anteriormente decretada pelo Tribunal e cientificada a empresa de que a tentativa de ocultação ou dilapidação patrimonial evidenciará prática de fraude contra credores ou à execução, bem como deve ser enviada cópia do acordão a ser proferido aos diversos órgãos sugeridos pela unidade técnica, em especial à SOMA/Segecex para que avalie a possibilidade jurídica de o Tribunal determinar depósitos mensais de parcela do faturamento de empresas responsáveis por danos, mediante a adoção de medida cautelar de indisponibilidade de bens, com base no art. 835, inciso X, do CPC/2015. Outrossim, estes autos devem ser encerrados, com o seu apensamento definitivo ao TC-Processo 042.557/2021-6 (Tomada de Contas Especial) .
43.	Por fim, como registrado no Relatório precedente, a empresa Queiroz Galvão S/A ingressou com petição nos autos, em 16/3/2022, em que se manifesta sobre a instrução da unidade técnica. Em substância, a sociedade empresária reforça seus elementos de defesa anteriormente oferecidos, bem como afirma não ter sido "intimada" a se pronunciar acerca de qualquer determinação de depósito mensal. Aduz que essa possibilidade nem sequer foi mencionada na deliberação anterior e que, caso esta Corte adote tal medida, estaria inovando nos autos ao proferir "decisão surpresa", vedada pelo art. 10 do Código de Processo Civil (peça 27) . 
44.	Quanto à assertiva referente aos depósitos, creio que se trata de desatenção à análise e ao encaminhamento da secretaria instrutiva, pois a SeinfraOperações não sugeriu comando algum nessa linha direcionado à empresa. O que foi proposto se restringiu à inclusão dessa matéria em estudo vigente nesta Casa, para que se aprecie a viabilidade jurídica de o Tribunal utilizar essa providência processual, conforme esclarecido à saciedade acima.
 	Ante o exposto, manifesto-me por que o Tribunal aprove o Acórdão que ora submeto à deliberação deste Colegiado.
TCU, Sala das Sessões, em 30 de março de 2022.
MARCOS BEMQUERER COSTA
 Relator